【裁判字號】    97,勞訴,9
【裁判日期】    970331
【裁判案由】    給付退休金
【裁判全文】
臺灣高雄地方法院民事判決               97年度勞訴字第9號
原      告  甲○○
被      告  交通部民用航空局高雄國際航空站
法定代理人  乙○○
訴訟代理人  蔡錫欽律師
            楊啟志律師
上當事人間請求給付退休金事件，經本院於民國97年3 月18日言
詞辯論終結，判決如下：
    主      文
原告之訴駁回。
訴訟費用由原告負擔。
    事實及理由
一、原告起訴主張：原告自民國63年7 月13日受僱於被告，並於
    96年7 月16日屆齡退休，退休前月平均工資為新臺幣（下同
    ）61,098元，因被告係自87年7 月1 日適用勞動基準法，故
    原告於適用勞動基準法前之服務年資為25年11個月又15日，
    依工友管理要點規定，應核給53個基數，另適用勞動基準法
    後之工作年資為9 年又15日，依勞動基準法之規定，應核給
    19個基數，惟被告將原告適用勞動基準法後之工作年資，與
    適用前之年資合併計算，以工作年資超過15年為由，每滿1
    年給予1 個基數，而僅核給9.5 個基數，短少給付9.5 個基
    數共580,431 元，爰依勞動契約及勞動基準法之法律關係，
    請求被告給付短少之退休金等語。求為判決：被告應給付原
    告580,431元。
二、被告則以：依勞動基準法第55條、第84條之2 及勞動基準法
    施行細則第5 條之規定，勞工之工作年資以服務同一事業單
    位為限，而所謂服務1 年給與2 個基數計算之15年工作年資
    部分，應自勞工受僱日起算，因原告自63年7 月13日到職起
    ，迄至96年7 月16日屆齡退休止，全部工作年資計35年又15
    天（含兵役期間2 年），已逾15年，是原告自87年7 月1 日
    適用勞動基準法後之工作年資僅9 年又15天，被告依勞動基
    準法規定，每滿1 年給予1 個基數，而核給9.5 個基數，於
    法並無不合，原告誤解勞動基準法之規定，提起本訴，顯無
    理由等語置辯，並求為判決如主文所示。
三、兩造不爭執事項：
  (一)原告自63年7 月13日起受僱於被告，並於96年7 月16日屆齡
    退休，退休前月平均工資為61,098元，而原告之工作年資，
    於87年7 月1 日適用勞動基準法前為26年（含兵役期間2年
    ），已依法核給53個基數，適用勞動基準法後之工作年資為
    9 年又15天。
  (二)退休金之計算方式為每1 個基數乘以退休前月平均工資61,0
    98元。
四、本件爭點在於：原告適用勞動基準法後之工作年資，應每滿
    1 年給予1 個基數或2 個基數？茲述本院得心證之理由如下
    ：
  (一)按「勞工工作年資自受僱之日起算，適用本法前之工作年資
    ，其資遣費及退休金給與標準，依其當時應適用之法令規定
    計算；當時無法令可資適用者，依各該事業單位自訂之規定
    或勞雇雙方之協商計算之。適用本法後之工作年資，其資遣
    費及退休金給與標準，依第17條及第55條規定計算」、「勞
    工退休金之給與標準如左：(1)按其工作年資，每滿1 年給予
    兩個基數。但超過15年之工作年資，每滿1 年給予1 個基數
    ，最高總數以45個基數為限。未滿半年者以半年計；滿半年
    者以1 年計」、「勞工工作年資以服務同一事業單位為限，
    並自受僱當日起算。適用本法前已在同一事業單位工作之年
    資合併計算」，勞動基準法第84條之2 、第55條第1 項第1
    款、勞動基準法施行細則第5 條分別定有明文。是勞工之工
    作年資應自受僱之日起算，如適用勞動基準法前，已在同一
    事業單位工作，其年資並應合併計算，僅因勞動基準法第55
    條第1 項規定，並無溯及適用之效力，於勞動基準法施行前
    之工作年資，每滿1 年應發給多少基數，應依適用當時之法
    令或事業單位自訂之規定，至於勞動基準法施行後之工作年
    資，則應視勞工自受僱之日起，是否已滿15年，未滿15 年
    之工作年資，每滿1 年給予2 個基數，超過15年之工作年資
    部分，則每滿1 年給予1 個基數。從而，勞動基準法第55條
    第1 項第1 款所稱「15年」，乃自勞工實際受僱日起算之工
    作年資，而非自適用勞動基準法起，重新計算之工作年資，
    蓋工作年資如因適用勞動基準法而重新計算，不僅有違勞動
    基準法第84條之2 、勞動基準法施行細則第5 條有關工作年
    資合併計算之意旨，更造成在同一事業單位工作已滿15年或
    25年之勞工，因勞動基準法之適用而不得自請退休，有違勞
    動基準法用以障勞工之立法目的。
  (二)經查：原告自63年7 月13日起受僱於被告，並於96年7 月16
    日屆齡退休，退休前月平均工資為61,098元，而原告之工作
    年資，於87年7 月1 日適用勞動基準法前為26年（含兵役期
    間2 年），適用勞動基準法後之工作年資為9 年又15日，其
    中，適用勞動基準法前之工作年資，已按當時有效之工友管
    理要點第23條第1 項第2 款規定，給予53個基數等節，為兩
    造所不爭執（見本院卷第72頁），並有工友管理要點、高雄
    國際航空站技工、工友退休核定函各1 份附卷可稽（見高等
    行政法院96年度訴字第743 號卷第18至25頁），因原告適用
    勞動基準法後之工作年資即87年7 月1 日至96年7 月16日共
    9 年又15日，距其自63年7 月13日受僱之日起，均已逾15年
    ，則揆諸前揭說明，原告於適用勞動基準法後之工作年資，
    應依勞動基準法第55條第1 項第1 款規定，每滿1 年給予1
    個基數，未滿半年者以半年計，從而，被告就原告適用勞動
    基準法後之工作年資給與9.5 個基數，洵屬有據。
  (三)原告雖主張被告適用工友管理要點第23條第1 項第2 款，抵
    觸勞動基準法第84條之2 、第55條第1 項第1 款規定而無效
    ，則被告依據工友管理要點之規定，就其適用勞動基準法之
    工作年資每滿1 年給予1 個基數，容有未合等語。惟查，工
    友管理要點第23條第1 項第2 款係規定：「適用勞動基準法
    後之工作年資，依勞動基準法及其相關規定‧‧‧在其適用
    該法前後之全部服務年資15年以內部分，每滿1 年給與2 個
    基數，超過15年之部分，每滿1 年給與1 個基數。未滿半年
    者，以半年計；滿半年以上未滿1 年者，以1 年計」，有工
    友管理要點1 份在卷可參（見高等行政法院96年度訴字第
    743 號卷第22頁），核與勞動基準法第84條之2 所及勞動基
    準法施行細則第5 條揭示「勞工工作年資自受僱之日起算，
    且勞工於適用勞動基準法前已在同一事業單位工作之年資合
    併計算」意旨相符，該要點有關退休基數之給與規定，更與
    勞動基準法第55條第1 項第1 款規定，完全相符，故原告主
    張工友管理要點第23條第1 項第2 款抵觸勞動基準法一節，
    尚非可採。
  (四)原告另主張被告就其適用勞動基準法前之工作年資共26年，
    已按工友管理要點核給53個基數，如適用勞動基準法後之工
    作年資，仍自受僱之日起算，將造成已計算過之26年工作年
    資，重複計算之結果，與法不符等語。然原告自63年7 月13
    日受僱起至96年7 月16日屆齡退休止，工作年資共35年又15
    天（含兵役期間2 年），該35年又15天應如何核給退休基數
    ，勞動基準法第55條第1 項第1 款係以「15年」為區別標準
    ，工作年資逾15年部分，每滿1 年給予1 個基數，則自77年
    7 月13日起（含兵役期間2 年），原告之工作年資即滿15年
    ，依勞動基準法之規定，即應每滿1 年給予1 個基數，僅被
    告當時並不適用勞動基準法，而自87年7 月1 日起即相當於
    原告工作年資滿26年起，始依勞動基準法第55條第1 項第1
    款規定，每滿1 年給予1 個基數，並無重複計算工作年資之
    問題，原告前揭主張，尚屬無據。況且，如依原告主張其自
    87年7 月1 日適用勞動基準法後之工作年資，不應與適用勞
    動基準法前之工作年資合併計算，則其適用勞動基準法後之
    工作年資僅9 年又15天，因不符自請退休或強制退休之要件
    ，而不得請領退休金，反而不利於原告，足認原告前揭主張
    ，顯屬對法律之誤解而不可採。
五、綜上所述，原告主張適用勞動基準法後之工作年資，應重新
    計算，每滿1 年應給予2 個基數一節，與勞動基準法之規定
    不符，要屬無據。被告抗辯原告適用勞動基準法後之工作年
    資，距原告最初受僱之日起，已逾15年，應每滿1 年給予1
    個基數，而核發9.5 個基數，洵屬有據，故原告依勞動基準
    法及勞動契約之法律關係，請求被告給付580,431 元，為無
    理由，應予駁回。
六、據上論結，本件原告之訴為無理由，依民事訴訟法第78條，
    判決如主文。
中    華    民    國    97    年    3     月    31    日
                  勞工法庭  法  官  高增泓
上為正本係照原本作成。
如不服本判決，應於送達後20日內，向本院提出上訴狀並表明上
訴理由，如於本判決宣示後送達前提起上訴者，應於判決送達後
10日內補提上訴理由書（須附繕本）。
中    華    民    國    97    年    3     月    31    日
                            書記官  王芷鈴


司法院資訊處製作；財團法人民間司法改革基金會備份。
